臺灣高等法院臺南分院民事判決　　　 94年度上字第141號
上　訴　人　丙○○
訴訟代理人　陳文彬　律師
　　　　　　林俊宏　律師
被 上 訴人　戊○○
　　　　　　丁○○
共　　　同
訴訟代理人　林再輝　律師
上列當事人間請求履行契約事件，上訴人對於中華民國94年7月
5日台灣雲林地方法院93年度訴字第530號第一審判決提起上訴，
本院於94年10月18日言詞辯論終結，茲判決如下：
    主  文
上訴駁回。
第二審訴訟費用由上訴人負擔。
    事  實
甲、上訴人方面：
一、聲明：(一)原判決廢棄。(二)被上訴人丁○○應將坐落雲林縣西
    螺鎮○○段六○六、六○六之一、六○六之一九地號土地移
    轉登記予被上訴人戊○○。(三)被上訴人戊○○於受領第二項
    土地登記後，應將雲林縣西螺鎮○○段六○六、六○六之一
    、六○六之一九地號等三筆土地辦理應有部分二分之一移轉
    登記予上訴人。(四)第一、二審訴訟費用由被上訴人等共同負
    擔。
二、陳述：除與原判決記載相同者，茲引用之外，補稱：
　(一)被上訴人戊○○於與上訴人簽訂合建契約並收取定金後，竟
　  將系爭土地辦理登記於其子即被上訴人丁○○名下，按系爭
    土地之實際所有權人為戊○○，其將系爭土地登記於被上訴
    人丁○○名下並無使之取得系爭土地所有權之意思，被上訴
    人間有借名登記契約關係之存在。關於此，被上訴人二人於
    嘉義地檢署93年度偵字第1905號案件中陳稱：僅為方便貸款
    方將土地登記予丁○○，系爭土地實際係戊○○所有，依此
    ，戊○○有權請求丁○○返還系爭土地並辦理所有權移轉登
    記。且當上訴人對被上訴人寄發存證信函後，被上訴人之回
    覆亦可看出系爭土地實際上係戊○○、而非丁○○所有。
  (二)為此，上訴人依民法第二百四十二條之規定，基於債權人之
    身分代位被上訴人戊○○向被上訴人丁○○請求返還系爭土
    地，並請鈞院判准被上訴人丁○○應將系爭土地移轉登記予
    被上訴人戊○○，被上訴人戊○○於受領後，應將系爭土地
    辦理應有部分二分之一移轉登記予上訴人。
  (三)參照最高法院91年台上字第1871號判決意旨，借名登記，依
    當事人之真意，係被上訴人將其出資買受之系爭土地，以買
    賣為原因移轉登記予第三人名下，而管理、使用、處分權仍
    屬於被上訴人之無名契約，其契約重在當事人間之信任關係
    ，並無不法，理由正當，應屬合法有效之契約。性質與委任
    契約類同。被上訴人間因戊○○債信有問題才將系爭土地登
    記其子丁○○名下，而丁○○亦自承實際所有人為戊○○，
    足見被上訴人二人間有「借名登記」之無名契約關係存在，
    其法律關係自應類推適用民法關於委任之相關規定。至於被
    上訴人稱戊○○僅係被授予代理權云云，係事後脫免之詞，
    並不可信。
  (四)然類推民法第五百四十九條第一項之規定，被上訴人戊○○
    自得隨時終止雙方間借名登記契約，而請求丁○○將系爭土
    地所有權移轉登記，其竟怠於行使之，致負有遲延責任，故
    戊○○實有對丁○○怠於行使終止權，以請求土地所有權登
    記之權利。然原審竟誤認戊○○對丁○○並無請求移轉所有
    權之權利存在，實有違誤。
  (五)再者，關於本件係以被上訴人戊○○履行系爭土地應有部分
    二分之一所有權之移轉為標的，應屬所謂特定物債權，為免
    代位制度落空，只要特定物債權之實現發生障礙，即為債權
    有保全必要。而本件被上訴人戊○○將系爭土地借名登記予
    丁○○，顯已導致雙方間合建契約之實現發生障礙，其有保
    全債權之必要。
　(六)又被上訴人戊○○應對上訴人依合建契約，負有遲延責任。
　  蓋：被上訴人戊○○與上訴人間簽訂有系爭土地合建契約，
    此為兩造於原審所不爭執，上訴人業於簽約時即依約交付新
    台幣（下同）五十萬元及一紙面額為五十萬元之本票，且經
    戊○○收受無訛並於系爭契約中載明，此亦於嘉義地檢署93
    年度偵字第1905號案件中經證人證述。惟上訴人於兩造簽訂
    合約後，多次告知被上訴人已備妥承受銀行貸款相關事宜，
    請其儘速辦理所有權二分之一移轉予上訴人，然被上訴人均
    置之不理，為此上訴人乃於92年11月5日以存證信函請被上
    訴人履行契約，迄今仍未為之，足見被上訴人自應負有遲延
    責任。
  (七)至於被上訴人稱上訴人應先履行承受貸款事宜後，戊○○始
    有移轉所有權之義務，而認無庸負遲延責任云云，實無理由
    。蓋依系爭契約書第三條，乃謂被上訴人戊○○將系爭土地
    所有權移轉予上訴人時，上訴人應概括承受系爭土地於彰化
    銀行之貸款三百八十萬元，非被上訴人所稱應先由上訴人履
    行承受貸款事宜。又上訴人多次向被上訴人戊○○表明已備
    妥承受貸款相關事宜，要求其儘速辦理所有權移轉，此乃為
    保障彼此雙方權益之最佳方式，然被上訴人卻始終刻意拖延
    ，實不合一般交易習慣，足認其構成給付遲延責任，其主張
    並無理由。
　(八)另依系爭契約第三條約定土地移轉前之利息由被上訴人戊○
　  ○負責，移轉後再由上訴人負責等語，亦可知上訴人僅於系
    爭土地移轉後，始須概括承受貸款，類如轉貸關係，而今被
    上訴人竟稱有所謂同時履行抗辯之適用，實屬未合。
三、證據：援用第一審所提證據，並提出土地登記謄本三紙、存
    證信函五紙等影本為證，並聲請本院傳訊證人乙○○、甲○
    ○。
乙、被上訴人方面：
一、聲明：(一)上訴駁回。(二)第二審訴訟費用由上訴人負擔。
二、陳述：除與原判決記載相同者，茲引用之外，補稱：
　(一)系爭土地為被上訴人丁○○於92年10月28日向第三人林秀黎
　  及張素秋以總價九百六十六萬元購得，被上訴人丁○○取得
    系爭土地之所有權，係原土地所有權林秀黎及張素秋以移轉
    土地所有權意思將系爭土地移轉登記予被上訴人丁○○，並
    非被上訴人戊○○將之登記予丁○○，上訴人謂系爭土地實
    際所有權人為戊○○，戊○○登記系爭土地於丁○○名下並
    無使之取得系爭土地所有權之意思云云，恐有誤會。
  (二)查民法第二百四十二條前段所謂之債務人怠於行使其權利，
    須債務人確有此權利，且在可以行使之狀態，始有債權人代
    位行使之可言（參照最高法院65年台上字第381號判例意旨
    ）。被上訴人丁○○固曾於嘉義地檢署表示被上訴人戊○○
    為土地實際所有人，然其真意乃因其長期居住在基隆，不方
    便管理處分系爭土地，而授權由戊○○實際管理處分之意。
    是被上訴人戊○○僅被授予代理權，並無對被上訴人丁○○
    有請求辦理系爭土地所有權移轉登記予被上訴人戊○○之債
    權，上訴人援引民法第二百四十二條之規定行使代位請求權
    ，實無理由。
  (三)次查民法第二百四十三條規定，債權人非於債務人負遲延責
    任時，不得行使代位權。上訴人主張依系爭合建契約，被上
    訴人戊○○對其負有移轉系爭土地所有權二分之一持分權利
    之債務，惟揆諸系爭合建契約第三條，上訴人應先履行承受
    三百八十萬元貸款事宜後，被上訴人戊○○始有義務將系爭
    土地移轉二分之一所有權予上訴人，而該承受貸款義務之履
    行並非向被上訴人戊○○提出，而應向原貸款銀行彰化銀行
    提出，即上訴人應向彰化銀行辦理承受貸款並獲其同意始可
    ，而非以存證信函向被上訴人戊○○言詞提出，在上訴人未
    向彰化銀行辦理承受貸款手續完成以前，被上訴人戊○○自
    得主張同時履行抗辯，拒絕將系爭土地移轉應有部分二分之
    一予上訴人，被上訴人自無庸負遲延責任。則依民法第二百
    四十三條，上訴人亦不得行使民法第二百四十二條之代位權
    。
  (四)上訴人主張被上訴人戊○○與丁○○間就系爭土地存在有借
    名登記契約，應類推適用民法關於委任之相關規定。惟查：
  1.所謂借名登記契約乃買受人出資向出賣人買受土地，約定以
    買賣為原因，將土地所有權移轉登記在第三人名下，土地實
    際上則由買受人管領支配。申言之，買受人為價金實際支付
    者，且土地買賣契約係存在買受人與出賣人之間，約定土地
    所有權登記係向第三人給付而移轉登記予第三人，土地則交
    付予買受人，第三人並未出資，而第三人與買受人間成立另
    一借名登記契約。
  2.本件系爭土地為被上訴人丁○○於92年10月28日向第三人林
    秀黎、張素秋以總價九百六十六萬元購得，該買賣契約係存
    在於丁○○與林秀黎、張素秋之間，買賣價金亦係由被上訴
    人丁○○負責出資，而非由被上訴人戊○○為之。被上訴人
    戊○○亦無資力可出資購買系爭土地，故才須委由被上訴人
    丁○○投資購買，可見本件類型與上訴人所舉之實務見解不
    同，自不得比附援引。
  (五)查債務承擔，須得債權人之同意或承諾始生效力，此觀民法
    第三百條及同法第三百零一條自明。若如上訴人主張，被上
    訴人戊○○應先將系爭土地所有權應有部分二分之一移轉予
    上訴人，其始承受三百八十萬元借款債務者云云為真，倘債
    權人彰化銀行不同意其承受，則該債務依然由系爭土地之全
    部供抵押擔保，對被上訴人戊○○而言，又有何保障可言。
    而金融實務上，因共有土地之應有部分拍賣求償困難，故基
    本上銀行並不同意以應有部分設定抵押借款，上訴人前開主
    張實際上並不可行。
  (六)按系爭合建契約第三條共分三段，首先為銀行貸款債務承受
    之約定，其次為利息負擔之約定，最後始為土地應有部分二
    分之一移轉，可見其履行之先後順序應為上訴人必須承受銀
    行貸款債務後，被上訴人戊○○始將系爭土地移轉應有部分
    二分之一予上訴人，如此才會有貸款利息在土地移轉前，由
    被上訴人戊○○負擔、移轉後始由上訴人負擔之約定。
三、證據：援用第一審所提證據。
丙、本院依職權向台灣嘉義地方法院檢察署調閱93年度偵字第19
    05號刑事卷宗全卷，並依上訴人聲請傳訊證人甲○○、乙○
    ○。
    理  由
一、上訴人丙○○於原審起訴主張：上訴人與被上訴人戊○○於
    92年8月25日就坐落雲林縣西螺鎮○○段六○六、六○六之
    一、六○六之一九地號土地（下稱系爭土地）簽訂合建契約
    。雙方約定被上訴人戊○○應將該三筆土地應有部分二分之
    一移轉登記予上訴人所有，上訴人則概括承受該土地於彰化
    商業銀行股份有限公司三百八十萬元之抵押借款債務。詎於
    契約訂立後，被上訴人戊○○屢經上訴人催促均不將土地之
    應有部分二分之一辦理移轉登記予上訴人，反將該土地辦理
    移轉登記予被上訴人丁○○名下，經上訴人多次催促，被上
    訴人均置之不理，為此依民法第二百四十二條之規定及系爭
    合建契約之約定提起本訴，訴請被上訴人丁○○應將系爭土
    地移轉登記予被上訴人戊○○，被上訴人戊○○於受領系爭
    土地登記後，應再將系爭土地之應有部分二分之一辦理移轉
    登記予上訴人云云（原審判決駁回上訴人之訴）。
二、被上訴人戊○○、丁○○等二人則以：系爭土地為被上訴人
    丁○○向第三人林秀黎及張素秋購得，並非被上訴人戊○○
　  將之登記予丁○○，被上訴人丁○○固曾於嘉義地檢署表示
    被上訴人戊○○為土地實際所有人，惟其真意乃因其授權由
    戊○○實際管理處分之意。被上訴人戊○○並無請求被上訴
    人丁○○辦理系爭土地所有權移轉登記之債權存在，上訴人
    援引民法第二百四十二條之規定行使代位請求權，實無理由
    。況揆諸系爭合建契約第三條，上訴人應先履行承受三百八
    十萬元貸款債務事宜後，被上訴人戊○○始有義務將系爭土
    地移轉應有部分二分之一予上訴人，上訴人所舉之實務見解
    與本件案例不同，自不得比附援引等語，資為抗辯。
三、上訴人主張：上訴人與被上訴人戊○○於92年8月25日就坐
    落雲林縣西螺鎮○○段六○六、六○六之一、六○六之一九
    地號土地簽訂合建契約。雙方並約定被上訴人戊○○應將該
    系爭三筆土地應有部分二分之一移轉登記予上訴人所有，上
    訴人則概括承受該土地於彰化商業銀行股份有限公司三百八
    十萬元之抵押借款債務。及被上訴人戊○○前於91年7月16
    日與系爭土地之前手林秀黎、張素秋之代理人乙○○，就其
    中六０六、六０六之一地號二筆土地所有權全部，簽訂買賣
    契約；嗣上述買賣雙方於92年7月15日再就系爭六０六地號
    土地所有權全部、系爭六０六之一地號土地應有部分二分之
    一，重新訂立買賣合約書之事實，有上訴人提出之土地登記
    謄本三份、上訴人提出之不動產買賣契約書二份附於原審卷
    可證（原審訴字第530號卷第28頁、第102頁），為被上訴人
    所不爭，上開事實堪信真正。
四、本案首應審究者，厥在於上訴人主張「被上訴人戊○○屢經
    上訴人催促，均不將土地之應有部分二分之一辦理移轉登記
    予上訴人，反將該土地辦理移轉登記予被上訴人丁○○名下
    」之事實是否真正？經查：系爭土地係被上訴人丁○○於92
    年10月28日向與林秀黎、張素秋之代理人乙○○買受取得土
    地所有權，此有不動產買賣契約書及土地登記謄本在卷可稽
    （原審訴字第530號卷第30頁至第34頁、原審訴字第314號卷
    第80頁至第85頁），依上事證，上訴人主張被上訴人戊○○
    將系爭土地移轉予被上訴人丁○○名下，與實際不符，殊難
    採信。
五、上訴人另主張「系爭土地係被上訴人戊○○借用被上訴人丁
    ○○名義登記，實際上仍為被上訴人戊○○所有」，經查：
　(一)所謂「借名登記」契約，係指買受人出資向出賣人買受土地
  　，約定以買賣為原因，將土地所有權移轉登記在第三人名下
    ，土地之管理、使用、處分權仍屬於被上訴人（最高法院91
    年度台上字第1871號判決參照）。依此說明，借名登記契約
    ，買受人為實際之出資人，土地買賣契約存在於買受人與出
    賣人之間，買受人要求出賣人將土地向第三人為給付而移轉
    登記予第三人，第三人並無出資，至於第三人則與買受人另
    成立一個「借名契約」。
　(二)按被上訴人丁○○於92年10月28日向第三人林秀黎、張素秋
  　之代理人乙○○買受而取得系爭土地之所有權，並已辦理所
    有權移轉登記，此有不動產買賣契約及土地登記謄本在卷足
    憑（原審訴字第530號卷第30頁至第34頁、原審訴字第314號
    卷第80頁至第85頁），系爭土地之買受人係被上訴人丁○○
    ，並非戊○○甚明。而系爭土地之買賣價金共966萬元，其
    中「丁○○付50萬元，戊○○先前訂約時付50萬元，後來戊
    ○○向丙○○拿50萬給我們，貸款600萬元，另外我們的房
    屋預購款200萬元，餘款16萬元由丁○○付給我們」、「土
    地是賣給丁○○，不是賣給戊○○」、「戊○○因債信問題
    不能貸款，才叫他兒子丁○○出來以丁○○名義另訂契約」
    各情，並經證人即出賣人林秀黎、張素秋之代理人乙○○於
    本院結證在卷（本院卷第67頁至第68頁）。至於被上訴人丁
    ○○向彰化銀行西螺分行貸款600萬元部分，並有該行被上
    訴人丁○○名義帳號000000000000000之帳戶資料足憑，依
    上開帳戶資料記載，被上訴人丁○○於92年12月3日向該行
    貸款600萬元同日存入該帳戶，同時償還系爭土地原借款（
    借款人林秀黎、張素秋）380萬元之債務、並轉存220萬元予
    該行第三人林秀黎之帳戶，此有被上訴人丁○○提出之存摺
    及存款憑條影本三紙足參，上訴人對此亦不爭執（原審訴字
    第530號卷第97頁至第99頁、第101頁背面），足見系爭土地
    確由被上訴人丁○○出資所承購，凡此均與借名登記契約情
    形有間，上訴人主張「系爭土地係被上訴人戊○○借用被上
    訴人丁○○名義登記」云云，洵無可採。
　(三)依上說明，系爭土地係被上訴人丁○○向第三人林秀黎、張
  　素秋所買受，並非被上訴人戊○○買受後借用被上訴人丁○
    ○名義登記，雖系爭土地部分買賣價金係由被上訴人戊○○
    先前支付之費用（50萬＋50萬=100萬元）抵充，惟此係戊○
    ○與丁○○彼此間就此另成一債權、債務關係，其仍不影響
    丁○○為真正買受人之認定，被上訴人戊○○仍不得享有買
    賣契約之權利。至於被上訴人丁○○固曾於嘉義地檢署表示
    「被上訴人戊○○為土地實際所有人」云云，惟系爭不動產
    買賣契約既由被上訴人丁○○出面訂定，且大部分買賣價金
    均由被上訴人丁○○支付，並已辦妥所有權移轉登記，縱此
    項買賣契約係由被上訴人戊○○所安排，惟就契約外部關係
    而言，此項買賣契約之權利義務，仍應歸屬被上訴人丁○○
    所有，與被上訴人戊○○無關。尚難僅憑被上訴人丁○○於
    嘉義地檢署之供述，即認定被上訴人戊○○係系爭買賣契約
    之買受人，併予敘明。
六、末按「民法第二百四十二條前段所定債務人怠於行使其權利
    時，債權人因保全債權，得以自己之名義，行使其權利之先
    決條件，須債務人確有此權利，且在可以行使之狀態，始有
    債權人代位行使之可言。」（最高法院65年台上字第381號
    判例參照）。查被上訴人丁○○係基於其與林秀黎、張素秋
    間之買賣契約而移轉登記為土地所有權人，被上訴人戊○○
    與被上訴人丁○○間並無借名登記之債權債務關係，被上訴
    人戊○○自無本於該法律關係請求被上訴人丁○○辦理所有
    權移轉登記之權利，上訴人自無從依民法第二百四十二條規
    定行使代位權利。
七、綜上所述，系爭土地係被上訴人丁○○出資向訴外人林秀黎
    、張素秋買受，並已辦妥所有權移轉登記在案，並非被上訴
    人戊○○向訴外人林秀黎、張素秋買受後借用被上訴人丁○
    ○名義登記，被上訴人丁○○與戊○○間並無借名登記契約
    之債權債務關係，被上訴人戊○○並無得請求被上訴人丁○
    ○辦理所有權移轉登記之權利。從而，上訴人依代位權之法
    律關係訴請(一)被上訴人丁○○應將坐落雲林縣西螺鎮○○段
    六○六、六○六之一、六○六之一九地號土地移轉登記予被
    上訴人戊○○。(二)被上訴人戊○○於受領第二項土地登記後
    ，應將雲林縣西螺鎮○○段六○六、六○六之一、六○六之
    一九地號等三筆土地辦理應有部分二分之一移轉登記予上訴
    人，核無理由，原審駁回上訴人之訴，於法洵無違誤，上訴
    意旨指摘原判決不當，求為廢棄改判，非有理由，應予駁回
    。
八、本件事證已臻明確，兩造其餘攻擊防禦方法及證據資料，核
    與本件判決結果不生影響，不予一一論述，併予敘明。
結論：本件上訴無理由，依民事訴訟法第四百四十九條第一項、
第七十八條，判決如主文。
中　　華　　民　　國　　94　　年　　11　　月　　1 　　日
　　　　　　　　　民事第三庭　　　審判長法　官  陳光秀
　　　　　　　　　　　　　　　　        法　官  徐宏志
　　　　　　　　　　　　　　　　        法　官  曾平杉
上為正本係照原本作成。
如對本判決上訴，須於判決送達後20日內向本院提出上訴狀，未
表明上訴理由者，應於上訴後20日內，向本院提出理由書（須附
繕本）。
中　　華　　民　　國　　94　　年　　11　　月　　2　　 日
                                        書記官  葉秀珍
                                                   K
